【裁判字號】    91,訴,3541
【裁判日期】    920514
【裁判案由】    商業會計法
【裁判全文】
臺灣高雄地方法院刑事判決                        九十一年度訴字第三五四一號
    公  訴  人  臺灣高雄地方法院檢察署檢察官
    被      告  乙○○
右列被告因違反商業會計法案件，經檢察官提起公訴（民國九十一年度偵字第二三五
一九號），本院判決如左：
    主  文
乙○○行使從事業務之人，明知為不實之事項，而登載於其業務上作成之文書，足以
生損害於公眾及他人，處有期徒刑肆月，如易科罰金，以參佰元（即新台幣玖佰元）
折算壹日。
    事  實
一、乙○○係設於高雄市前鎮區○○○路四六五號八樓「元樹營造有限公司」（下稱
    元樹公司）之負責人，係從事業務之人，其明知元樹公司工頭丙○○所申報甲○○於元樹公司民國八十八年度一月至八月之薪資所得合計僅為新台幣（下同）十
    五萬元，但因丙○○同時製作載有甲○○上開相同時期相同工資之工資單二紙，
    並疏將該二紙工資單均交給元樹公司，乙○○竟基於登載業務上不實文書以行使
    之犯意，浮報甲○○於元樹公司八十八年度一月至八月之薪資所得合計為三十萬
    元，其後並將上開不實薪資資料交給不知情之某會計人員，利用該會計人員，不
    實登載於甲○○八十八年度各類所得扣繳暨免扣繳憑單及元樹公司八十八年度之
    營利事業所得稅申報書等業務上作成之文書上，再由該會計人員持該扣繳憑單及
    結算申報書，向財政部高雄市國稅局申報元樹公司營利事業所得之薪資支出而行
    使之，足生損害於甲○○及稅捐機關對稅捐稽查之正確性。嗣因甲○○實際上並
    未在元樹公司任職或領有任何所得，竟接獲上開扣繳憑單，其遂於九十年九月二
    十五日向財政部高雄市國稅局提出檢舉，始查獲上情。
二、案經財政部高雄市國稅局函送臺灣高雄地方法院檢察署檢察官偵查起訴。
    理  由
一、訊據被告乙○○固坦承其係元樹公司負責人，且甲○○於八十八年度之薪資係由
    工頭丙○○填載工資單後向元樹公司呈報之事實，惟矢口否認有何行使業務上登
    載不實文書之犯行，辯稱：伊本來不知道丙○○重複拿工資單向公司呈報的事情
    ，係到本案開庭時才知道，伊承認公司有疏忽，但非故意登載不實云云。經查：
  (一)甲○○從未在元樹公司任職或領有任何收入，惟竟接獲元樹公司所開立之八十八
    年度扣繳憑單，該憑單內並載明甲○○於八十八年度在元樹公司有三十萬元之收
    入，其後元樹公司並基此申報該公司八十八年度營利事業所得稅。嗣甲○○因接
    獲上開扣繳憑單，遂於九十年九月二十五日向財政部高雄市國稅局提出檢舉之事
    實，業據證人即被害人甲○○於警詢、偵查及本院審理時證述歷歷，並核與證人
    即元樹公司工頭丙○○於本院審理時所證：甲○○並未在伊處做過任何工程，伊
    未經甲○○同意，即以其名義填製十五萬元之工資單二紙（均為八十八年度一月
    至八月），並均交給元樹公司等語相符（參見本院九十二年四月二十八日審判筆
    錄），且有檢舉書、證人甲○○各類所得扣繳暨免扣繳媒體申報資料、證人甲○○八十八年度綜合所得稅核定申請書、元樹公司八十八年度營利事業所得稅結算
    申報書、元樹公司八十八年度營利事業所得稅結算申報核定通知書各乙份及證人
    丙○○所提之工資單二紙在卷可稽，應堪認屬真實。
  (二)次查，依證人丙○○前揭所證，甲○○之工資單二紙均係由其交給元樹公司。因
    此，縱然元樹公司無法查證甲○○究竟有無在證人丙○○之工地工作，或僅能相
    信工頭即證人丙○○所提出之工資單為實，但觀諸丙○○所提出送交元樹公司之
    甲○○工資單二紙，均係記載甲○○於相同時期之相同薪資所得，亦即均係記載
    甲○○於八十八年度一月至八月之薪資所得每月皆為一萬八千七百五十元，合計
    所得同為十五萬元。則在此種情況之下，元樹公司自可輕易查知丙○○所提出之
    甲○○薪資所得有重複申報之情，當無不能審查之理。然則，被告於本院審理時
    既坦承其對元樹公司報稅事宜均有審查等語，則其對於本件之報稅當亦有加以審
    查，顯見被告自無不能明知甲○○上開薪資所得係丙○○重複申報之理，被告猶
    以疏忽云云推卸其責，自無足取。準此，被告明知甲○○薪資所得重複申報係屬
    不實，其本應申報甲○○於八十八年度之薪資所得僅為十五萬元，竟仍無視此不
    實之情，仍申報甲○○於八十八年度之薪資所得為三十萬元（即將十五萬元重複
    加計），且依被告於本院審理時所供明，其後並透過不知情之會計事務所某會計
    人員辦理本件報稅等情，從而自係據此製作甲○○八十八年度各類所得扣繳暨免
    扣繳憑單及元樹公司八十八年度之營利事業所得稅申報書等業務上作成之文書，
    並再由該會計人員持該扣繳憑單及結算申報書，向財政部高雄市國稅局申報元樹
    公司營利事業所得之薪資支出而行使之，自係足生損害於甲○○及稅捐機關對稅
    捐稽查之正確性。
  (三)綜上所述，被告明知甲○○於元樹公司之八十八年度薪資所得三十萬元係屬不實
    ，竟仍登載於前揭扣繳憑單及結算申報書等業務上作成之文書上，並持以行使申
    報營利事業所得稅，而被告前揭所辯復無足取，本件事證即屬明確，被告之犯行
    應堪認定。至證人丙○○業固坦承其未經甲○○之同意，即擅以甲○○之名義製
    作不實之工資單二紙，惟因其非本件被告，其所涉偽造文書罪嫌，應由檢察官另
    行偵辦，附此敘明。
二、查被告係元樹公司負責人，當屬從事業務之人，而以元樹公司名義填報之各類所
    得扣繳暨免扣繳憑單及營利事業所得稅結算申報書，均為附隨被告所經營之元樹
    公司之業務而製作之文書，自屬被告業務上所作成之文書（參見最高法院七十年
    九月二十一日七十年度第九次刑事庭會議決議）。被告明知不實事項而仍登載於
    上開業務上製作之各類所得扣繳暨免扣繳憑單及營利事業所得稅結算申報書，並
    據以申報營利事業所得稅而持以行使，核被告所為，係犯刑法第二百十六條、第
    二百十五條行使業務上登載不實文書罪。又被告雖同時登載不實之扣繳憑單及營
    利事業所得稅結算申報書，惟此乃係基於逃漏稅捐之同一目的下之接續行為，應
    論以單純一罪。被告於業務上登載不實文書後復持以行使，業務上登載不實文書
    之低度行為應為行使之高度行為所吸收，不另論罪。被告係利用不知情之某會計
    人員為之，係屬間接正犯。至公訴人雖認：各類所得扣繳暨免扣繳憑單係商業會
    計法第十五條第一款所規定之「原始憑證」，屬商業會計憑證之一種，被告登載
    前揭不實之各類所得扣繳暨免扣繳憑單，核其所為，係犯商業會計法第七十一條
    第一款明知不實事項填製會計憑證罪云云。然查，員工薪資扣繳暨免扣繳憑單，
    係證明全年度支付員工薪資及代為扣繳綜合所得稅之情形，為徵、繳雙方課徵與
    申報綜合所得稅之依據，其既非造具記帳憑證所根據之憑證，亦非證明處理會計
    人員之責任而為記帳所根據之憑證，自難認屬商業會計法第十五條第一款所規定
    之商業會計憑證（參見最高法院九十一年度第一八二八號判決，此為最高法院最
    近所持之見解）。是公訴意旨上開所認即有未洽，但起訴之基本事實既屬相同，
    爰依法變更起訴法條。本院審酌被告身為公司負責人，竟不思正確製作營利事業
    所得稅申報資料，致生損害於稅捐稽查之正確性及甲○○之權益，且於本院審理
    時仍否認犯行，飾詞圖卸其責，自應受有相當程度之刑事非難；惟另考量被告所
    為尚無構成逃漏稅捐之情事，且其造成甲○○於形式上所應繳之綜合所得稅亦僅
    七千五百元（參見甲○○八十八年度綜合所得稅核定通知單）等一切情狀，酌情
    量處如主文所示之刑，並諭知易科罰金之折算標準，以資懲儆。此外，被告所製
    作不實之營利事業所得稅結算申報書及各類所得扣繳暨免扣繳憑單，業經呈交財
    政部高雄市國稅局，並編為該局之卷證資料，已非被告所有，爰不併為沒收之宣
    告，特此敘明。
據上論斷，應依刑事訴訟法第二百九十九條第一項前段、第三百條，刑法第二百十六
條、第二百十五條、第四十一條第一項，罰金罰鍰提高標準條例第一條前段、第二條
，判決如主文。
本案經檢察官李靜文到庭執行職務。
中      華      民      國     九十二      年    五    月     十四      日
                               臺灣高雄地方法院刑事第七庭
                                   法  官  陳信旗
右正本證明與原本無異。
如不服本判決，應於判決送達後十日內，向本院提出上訴狀。
                                   書記官  張家榮
中      華      民      國     九十二      年    五    月     十四      日
附錄本判決論罪之法條：
刑法第二百十五條
    從事業務之人，明知為不實之事項，而登載於其業務上作成之文書，足以生損害
    於公眾或他人者，處三年以下有期徒刑、拘役或五百元以下罰金。
刑法第二百十六條
    行使第二百十條至第二百十五條之文書者，依偽造、變造文書或登載不實事項或
    使登載不實事項之規定處斷。


司法院資訊處製作；財團法人民間司法改革基金會備份。
